【裁判字號】    98,消債抗,210
【裁判日期】    980721
【裁判案由】    更生事件
【裁判全文】
臺灣臺北地方法院民事裁定           98年度消債抗字第210號
抗  告  人  甲○○
代  理  人  吳鴻奎律師
上列抗告人因消費者債務清理條例事件聲請更生，對於中華民國
98年5月27日本院98年度消債更字第175號裁定提起抗告，本院裁
定如下：
    主  文
抗告駁回。
抗告程序費用新臺幣壹仟元由抗告人負擔。
    理  由
一、按債務人對於金融機構因消費借貸、自用住宅借款、信用卡
    或現金卡契約而負債務，在聲請更生或清算前，應提出債權
    人清冊，以書面向最大債權金融機構請求協商債務清償方案
    並表明共同協商之意旨；自債務人提出協商請求之翌日起逾
    30日不開始協商，或自開始協商之翌日起逾90日協商不成立
    ，債務人得逕向法院聲請更生或清算，消費者債務清理條例
    （下稱消債條例）第151條第1項及第153條分別定有明文。
    又消債條例所定前置協商程序，旨在使金融機構與債務人就
    特定種類之債務清理事務上，利用法院程序外解決之協商機
    制，為迅速有效之自主性解決，而此一程序之進行，有賴當
    事人間之協力配合，本於誠信為基礎，形成債務清理之共識
    ，藉由法院之事後核可，賦予協商內容作為執行名義之正當
    性，苟債務人為直接進入更生程序，而於前置協商程序時，
    故意使協商破裂，雖有債務協商不成立之形式，然藉由脫法
    方式造成此等結論，難謂債務人有進行債務清理之誠意可言
    。
二、抗告意旨略以：抗告人前曾備妥銀行公會要求之文件，向最
    大債權銀行即台北富邦商業銀行股份有限公司（下稱台北富
    邦銀行）申請協商，抗告人提出協商之條件為每月還款新臺
    幣（下同）3000元，台北富邦銀行提出之還款方案為前7 年
    每月還4000元，7年後再協商，還款方案未定，恐屆時無法
    負擔，且未將非金融機構之債務列入協商，若非金融機構債
    權人向抗告人催討債務，勢必造成毀諾之情形，因而未簽署
    協議書，致協商不成立，原審未考量協商程序不得將非金融
    機構債權列入協商，抗告人就可處分所得另須償還非金融機
    構之債務，復未考量抗告人恐7年後債權銀行將提出嚴苛之
    還款條件，或抗告人於7年間償還總額僅抵充利息，致未敢
    輕易允諾之原因，且抗告人與債權銀行所提協商條件確有實
    際上差距，原裁定認定抗告人可負擔協商條件，似有未妥，
    爰提起抗告，請求廢棄原裁定等語。
三、經查：
  （一）抗告人主張：台北富邦銀行提出之還款方案為前7年每
        月償還4000元，7年後再進行協商，與其提出每月償還
        3000元之還款方案有差距，且未將非金融機構債權人列
        入協商，恐無法負擔債務，致協商不成立等語，固據提
        出前置協商不成立通知書乙份為憑，惟依台北富邦銀行
        於原審提出之前置協商照會紀錄表所示（見原審卷第12
        7頁），其上載明98年3月9日15時21分：「詢問客（即
        抗告人）是否可接受2階段方式，第1階段為6年72期，
        每月還4000元，後續第2階段待6年再重新談方案，客言
        需再與先生及律師討論後明日再來電告知」，98年3月
        12日9時56分：「客言與先生及律師討論後希望月付400
        0元可固定償還，不要分2階段談太麻煩，告知客月付金
        是指前6年，此為2階段方案，且第2階段再依客實際狀
        況重談方案，客言若不行固定每月還4000元，就要向法
        院聲請更生」等語，可見抗告人向台北富邦銀行申請協
        商時，即表示可月付4000元固定還款，希望不要分2階
        段還款之意思，是抗告人向本院聲請更生時稱：僅能負
        擔每月還款金額3000元云云，即難採信。又消債條例所
        定之前置協商，並未強制全體債權人加入，抗告人因前
        置協商方案所不及之債權人行使權利之後，倘造成無法
        履行協商方案時，非無賦予抗告人請求法院開啟債務清
        理程序之機會，且抗告人倘若日後發生不可歸責於己之
        事由，致收入減少而無法繼續履行債務時，仍得依消債
        條例第151條第5項規定向法院聲請更生，故抗告人尚難
        以非金融機構債權人未列入協商，及債權銀行就第2階
        段還款方案未定，恐屆時無法負擔為由，片面拒絕簽署
        協議書，致協商不成立，而逕向法院聲請更生。
  （二）觀諸抗告人所提出財產及收入狀況說明書之記載，抗告
        人目前擔任清潔員臨時工，每月薪資收入為2萬元，另
        有肢障子女殘障補助每月4000元，全家每月必要支出合
        計3萬7411元（含房租5000元、膳食1萬1800元、交通10
        00元、國民年金659元、健保1977元、電費3000元、電
        話費1000元、瓦斯費2160元、日用品5000元、尿布2000
        元、3名子女營養午餐計約2598元、戶外教學計約450元
        、學費計約767元），由抗告人與其配偶共同負擔，抗
        告人負擔之金額為1萬8000元，惟依抗告人所附之臺灣
        電力公司電費收據所示，其上記載應繳總金額為4056元
        ，用電計費期間係自97年12月17日至98年2月20日止，
        依此計算平均每月電費約2028元，另依抗告人所附之中
        華電信股份有限公司行動電話繳費通知單所示，其上記
        載應繳總金額為983元，核與抗告人陳報之電費、電話
        費支出不符，又抗告人既已積欠逾百萬元之債務，日常
        生活本應撙節支出，於其能力範圍內盡力清償債務，而
        非維持過去慣常之生活開支，是抗告人所列每月電費30
        00元及行動電話費1000元之數額，依其每月收入及所從
        事行業觀之，顯不相當，是抗告人全家每月生活必要支
        出應低於3萬7411元為當。再者，依民法第1003條之1規
        定，家庭生活費用應由抗告人與其配偶各依其經濟能力
        、家事勞動或其他情事分擔之，抗告人自陳其配偶每月
        收入約3萬元，高於抗告人之薪資收入約1萬元，則其配
        偶分擔家庭生活費用之比例應為3分之2，其餘始由抗告
        人負擔，是抗告人每月分擔之家庭生活費用即應予酌減
        至1萬2470元以下（計算式：37411 ÷3=12470）。從而
        ，抗告人每月收入24000元（含薪資收入、子女殘障補
        助）扣除支出後，尚有依協商條件每月還款4000元之履
        債能力，其所辯有不能清償債務之情事云云，並非可採
        。
四、綜上所述，抗告人以非金融機構債權人未列入協商，及債權
    銀行就第2階段還款方案未定，恐屆時無法負擔為由，片面
    拒絕簽署協議書，致協商不成立，難認有何正當理由，且抗
    告人非無清償債務之能力，自應先循協商程序以求適當履債
    ，尚難逕依消債條例第153條之規定向法院聲請更生。從而
    ，原裁定駁回抗告人更生之聲請，核無違誤，抗告意旨指摘
    原裁定不當，求予廢棄另為裁定，為無理由，應予駁回。
五、據上論結，本件抗告為無理由，依消費者債務清理條例第15
    條，民事訴訟法第495條之1第1項、第449條第1項、第95 條
    、第78條，裁定如主文。
中    華    民    國    98    年    7     月    21    日
                  民事第二庭    審判長法官  朱漢寶
                                      法官  陳秀貞
                                      法官  鍾素鳳
以上正本係照原本作成。
本件不得抗告。
中    華    民    國    98    年    7     月    21    日
                                    書記官  林玗倩


司法院資訊處製作；財團法人民間司法改革基金會備份。
